【裁判字號】    98,簡上,9
【裁判日期】    980909
【裁判案由】    清償債務
【裁判全文】
臺灣臺北地方法院民事判決               98年度簡上字第9號
上  訴  人  甲○○
                        14號2樓
被上訴人    乙○○
上列當事人間請求清償債務事件，上訴人對於中華民國97年10月
17日本院臺北簡易庭97年度北簡字第30982號第一審判決提起上
訴，本院於98年8月26日言詞辯論終結，判決如下：
    主  文
原判決關於命上訴人給付超過新台幣捌萬元及自民國九十六年一
月三十一日起至清償日止按年息百分之五計算之利息部分，及該
部份假執行之宣告，暨訴訟費用之裁判均廢棄。
前開廢棄部分，被上訴人於第一審之訴駁回。
上訴人其餘上訴駁回。
第一、二審訴訟費用除確定部分外，由被上訴人負擔五分之一，
餘由上訴人負擔。
    事  實  及  理  由
一、被上訴人起訴主張：
  (一)被上訴人執有上訴人所簽發，發票日為民國95年8月31日，
    到期日為96年1月31日，票面金額依序為新臺幣（下同）
    200,000元、30,000元如附表所示之本票共2紙，詎屆期提示
    ，未獲付款，爰依票據之法律關係，請求上訴人給付票款。
  (二)被上訴人取得本票時，不知上訴人簽發本票之原因。系爭本
    票係訴外人吳載瞻於97年間因欲赴美探親欠缺旅費，持以向
    被上訴人借款20萬元，此筆借款被上訴人迄未清償，但因被
    上訴人與吳載瞻多年交情，因此被上訴人遲延還款無妨。
二、上訴人則抗辯：
  (一)上訴人前邀同訴外人吳載瞻投資基金，並向其遊說該投資可
    取得高額利息，系爭本票係為保證吳載瞻投資款項無虧損之
    虞所簽發之保證票據，實際上上訴人並未向吳載瞻借款，吳
    載瞻所投資之金額自95年9月起至12月止業已還本，該本票
    為保證之用，依約定吳載瞻應返還系爭本票；且被上訴人於
    到期日後取得系爭本票，故僅有一般債權讓與之效力。
  (二)被上訴人主張吳載瞻向其借貸20萬元之事實，應為兩人通謀
    虛偽意思表示，否則何以被上訴人願以已到期之230,000元
    本票為擔保，而借予吳載瞻200,000元。況依被上訴人所稱
    ，吳載瞻有領回13萬元，則其實際損失僅10萬元，被上訴人
    何以仍願借予吳載瞻20萬元，顯然係惡意取得票據。
  (三)吳載瞻當初所投資之款項係向花旗銀行借款21萬元而來，上
    訴人向吳載瞻借用其中3萬元，因此吳載瞻實際投資金額為
    18萬元，嗣因投資業已還本，上訴人欲向吳載瞻索回本票，
    吳載瞻遲不返還，因此上訴人所積欠之3萬元尚未清償吳載
    瞻。
三、被上訴人於原審起訴請求上訴人給付230,000元及自96年1月
    31日起至清償日止按年息5％計算之利息，原審就其中
    100,000元及自96年1月31日起至清償日止按年息5％計算之
    利息為被上訴人勝訴之判決，並就該部分為假執行及免假執
    行之宣告，就被上訴人其餘請求則予以駁回。就被上訴人於
    原審敗訴部分，未據被上訴人上訴，業已確定；就被上訴人
    於原審勝訴部分，被上訴人不服，提起本件上訴，並聲明：
    (一)原判決不利於上訴人之部分廢棄；(二)上開廢棄部分，駁回
    被上訴人在第一審之訴。(三)第一、二審訴訟費用均由被上訴
    人負擔。被上訴人則聲明：上訴駁回；上訴費用由上訴人負
    擔。
四、兩造不爭執事實如下：
  1.被上訴人執有上訴人所簽發，如附表所示之本票2紙，發票
    日均為95年8月31日，到期日均為96年1月31日，票面金額分
    別為200,000元（本票號碼：CH0000000）、30,000元（本票
    號碼：CH0000000）。
  2.上訴人簽發系爭本票並交付訴外人吳載瞻，係為擔保訴外人
    吳載瞻因投資上訴人所介紹之基金可能發生之虧損。
  3.被上訴人於系爭本票到期日後，始自訴外人吳載瞻處取得系
    爭本票。
五、按到期日後之背書，僅有通常債權轉讓之效力，票據法第41
    條第1項定有明文。即指期後背書所移轉者，為該票據之債
    權，無票據法上擔保之效力，亦無抗辯限制之效力，與民法
    上一般債權讓與之效力相同，人的抗辯並不因讓與而中斷，
    票據債務人仍得以所得對抗執票人前手之事由對抗執票人（
    最高法院72年台上字第258號民事判決參照）。本件被上訴
    人自承取得系爭本票，是在97年初因吳載瞻出國欠缺旅費向
    被上訴人調現而讓與被上訴人等語，即被上訴人是在系爭本
    票到期日即96年1月31日以後始取得，要無疑義，揆諸前揭
    說明，被上訴人取得系爭本票，僅有通常債權轉讓之效力。
    即系爭本票債務人（即上訴人）得以與執票人前手（即吳載
    瞻）間之原因關係，對抗執票人（即被上訴人）。又，票據
    法第14條所謂以惡意或重大過失取得票據者，不得享有票據
    上之權利，係指從無處分權人之手，原始取得票據所有權之
    情形而言，最高法院51年台上字第2587號判例著有明文。系
    爭票據係上訴人簽發交付訴外人吳載瞻以擔保投資損失，再
    由訴外人吳載瞻交付被上訴人，此為兩造所不爭，則除上訴
    人簽發系爭票據之原因關係業已不存在，亦即吳載瞻之投資
    已全數還本並無損失外，訴外人吳載瞻顯非無處分權人，不
    發生票據法第14條所稱惡意之問題。至於依票據法第13條，
    縱執票人取得票據係出於惡意，亦僅使票據債務人得以自己
    與發票人或執票人之前手間所存抗辯之事由對抗執票人而已
    ，並非逕行免除票據債務人之票據責任。是以本件上訴人是
    否應負票據責任，仍以上訴人與吳載瞻間有無抗辯事由為斷
    ，合先敘明。
六、就被上訴人取得系爭票據之原因，被上訴人主張係訴外人吳
    載瞻向其借款20萬元作為出國旅費，並提出借據為證，證人
    吳載瞻則到庭結證稱，97年5月伊為出國，持系爭本票向被
    上訴人借款20萬元，被上訴人找人周轉後以現金交付，伊並
    開立借據交付被上訴人，約定利息另計，但因被上訴人並未
    告知其找人周轉之利息為何，故當時並未約定利息如何計算
    ，此筆借款伊迄未償還予被上訴人等語（本院98年8月10日
    言詞辯論筆錄），核與被上訴人上開主張相符。上訴人亦未
    提出其他證據證明吳載瞻與被上訴人間所謂借款20萬元並非
    事實，自應認為被上訴人確有向訴外人吳載瞻向其借款20萬
    元。
七、就上訴人簽發系爭本票予訴外人吳載瞻之原因，上訴人主張
    係因伊邀訴外人吳載瞻投資基金，並向吳載瞻借款3萬元，
    為擔保基金不致虧損而簽發系爭本票，惟訴外人吳載瞻之投
    資業已回本，仍不歸還系爭本票，是以上訴人並未清償積欠
    吳載瞻之3萬元借款等語，經查：
  (一)證人姜倫生結證稱，伊介紹上訴人投資88基金 (即88Invest
    高報酬投資計畫），上訴人又介紹吳載瞻投資，據吳載瞻告
    知，他向花旗借20萬元，上訴人向他借3萬元參加88 基金投
    資。88基金投資案時間約在94、95年間，約在8、9 月間投
    資，隔年1月就收掉了。就證人所知，上訴人投資200 元美
    金，不知吳載瞻投資數額為何，證人自己投資88基金之款項
    沒有虧損，但也沒有獲利，但證人介紹兒子媳婦投資之部分
    即有虧損，吳載瞻並未告訴證人其投資無虧損，但以吳載瞻
    僅投資三個月左右判斷，應該是虧損等語（本院98年8 月10
    日言詞辯論筆錄）。證人吳載瞻則結證稱，伊經上訴人介紹
    投資88高報酬投資計畫5000元美金，每日攤還本利，依照證
    人手邊資料，有紀錄部分共領回89,670元，另有無紀錄現金
    領回部分約2、3萬元。因上訴人邀證人投資，故證人以自己
    的花旗信用卡借款20萬元，再將其中3萬元借予上訴人，證
    人會同上訴人一起至火車站郵局領出20萬元，一起至上線即
    證人姜倫生處交款，3萬元借款日期為95年8月31日，約定利
    息按信用卡利息年息19.88％計算，次日上訴人交付系爭二
    紙本票給證人，說3萬元係上訴人之借款，20萬元是擔保證
    人之投資，此為上訴人主動交付，並非證人要求。證人投資
    共17萬元，約取回12萬元，損失5、6萬元，另3萬元借款上
    訴人並未償還。存摺中所載網路轉顏明清、網路轉李蔡玉英
    等均為88基金投資轉來之款項，姜倫生之轉帳則係莊家將款
    項交給姜倫生，姜倫生再轉交給證人，證人以系爭本票向被
    上訴人借款時，告知此為以前同事交付之擔保票，說要擔保
    投資損失，但連3萬元借款也未償還，並未告知被上訴人投
    資損失數額等語（本院98年8月10日言詞辯論筆錄）。上開
    二位證人之證詞均經具結，互核相符，與證人吳載瞻之存褶
    記載並無矛盾（詳下述(二)、(三)），且證人吳載瞻雖與被上訴
    人較為熟識，然就對被上訴人不利之事實（如投資金額僅17
    萬元而非18萬元、除存摺有轉帳紀錄部分外，另有現金領回
    之款項等）亦加以證述，並未因無書證可佐即偏頗被上訴人
    ，是以證人之證詞堪信屬實。
  (二)依證人吳載瞻之存褶記載，95年8月31日美商花旗銀行跨行
    匯入20萬元，同日即以現金提款領出20萬元，核與證人吳載
    瞻證稱向花旗銀行借款20萬元，係證人會同上訴人一起將款
    項領出之證詞相符，關於吳載瞻將其中3萬元轉借上訴人一
    節，亦與證人姜倫生之證詞相符，且為被上訴人所不爭，是
    以關於證人吳載瞻向花旗銀行借款之數額應為20萬元，並非
    被上訴人所稱之21萬元，扣除轉借上訴人3萬元，吳載瞻投
    資數額應為17萬元，堪以認定。
  (三)再者，證人吳載瞻存摺中「網路轉顏明清」、「網路轉李蔡
    玉英」、「現金存姜倫生」之款項總計金額為90,090元，核
    與證人吳載瞻所述投資領回有紀錄部份約8、9萬元等情相符
    ，證人吳載瞻另證稱以現金領回款項約2、3萬元，縱以3萬
    元計算，合計吳載瞻之投資僅受償約12萬元，以投資金額17
    萬元計算，吳載瞻之虧損應為5萬元。附表編號甲之20萬元
    本票所擔保之債務既未全數受償，吳載瞻自無庸返還該本票
    ，並可將編號甲本票讓與被上訴人，惟因吳載瞻與被上訴人
    間之讓與為期後背書，依前開說明，上訴人得以其與吳載瞻
    間之事由對抗被上訴人，是以被上訴人所得請求之金額，僅
    限於吳載瞻實際虧損之金額。就編號甲之本票，吳載瞻之虧
    損數額既僅5萬元，被上訴人所得請求之票款，即僅限於5萬
    元及自到期日96年1月31日起至清償日止按年息5％計算之利
    息。
  (四)至於附表編號乙面額3萬元之本票部分，上訴人自承向吳載
    瞻所借3萬元借款迄未清償，則被上訴人持受讓自吳載瞻之
    本票，請求上訴人給付票款3萬元並加計遲延利息，即屬有
    據。
八、綜上所述，被上訴人本於票據法律關係，請求上訴人給付附
    表所示編號甲之本票票款20萬元中之5萬元，及編號乙之本
    票票款3萬元，及均自本票到期日即96年1月31日起至清償日
    止，按年息5％計算之利息，為有理由，應予准許；至其超
    過此部分之請求，尚屬無據，應予駁回。原審就超出上開應
    准許之部分，為上訴人敗訴之判決，並為假執行及免為假執
    行之宣告，尚有未洽，上訴意旨就此部分指摘原判決不當，
    求予廢棄改判，為有理由，爰由本院予以廢棄改判如主文第
    2 項所示。至於上開應准許部分，原審判命上訴人給付，及
    為假執行及免假執行之宣告，核無違誤，上訴意旨就此部分
    仍執陳詞，指摘原判決不當，求予廢棄，為無理由，應予駁
    回此部分之上訴。
九、本件事證已臻明確，兩造其餘主張陳述及所提之證據，經本
    院斟酌後，認與判決結果不生影響，均毋庸再予論述，附此
    敘明。
十、據上論結，本件上訴人之上訴為一部有理由，一部無理由，
    依民事訴訟法第436條之1第3項、第449條第1項、第450條、
    第79條，判決如主文。
中    華    民    國    98    年    9     月    9     日
                 民事第三庭    審判長法  官  丁蓓蓓
                                     法  官  管靜怡
                                     法  官  陳怡雯
以上正本係照原本作成。
本判決不得上訴。
中    華    民    國    98    年    9     月    9     日
                                     書記官  鄭美華
附表
      ┌────────┬────────┬─────┬──────┐
  編號│ 發票日         │金額（新臺幣）  │本票號碼  │到期日      │
      ├────────┼────────┼─────┼──────┤
  甲  │95年8月31日     │200,000元       │CH0000000 │96年1月31日 │
      ├────────┼────────┼─────┼──────┤
  乙  │95年8月31日     │30,000元        │CH0000000 │96年1月31日 │
      └────────┴────────┴─────┴──────┘


司法院資訊處製作；財團法人民間司法改革基金會備份。
